臺灣臺北地方法院民事裁定
111年度消債清字第78號
聲  請  人  
即  債務人  趙月華  



代  理  人  鄭國照律師（法扶律師）
相  對  人  
即  債權人  國泰世華商業銀行股份有限公司

法定代理人  郭明鑑  


相  對  人  
即  債權人  花旗（台灣）商業銀行股份有限公司


法定代理人  莫兆鴻  


相  對  人  
即  債權人  玉山商業銀行股份有限公司


法定代理人  黃男州  
代  理  人  朱逸君  
相  對  人  
即  債權人  中國信託商業銀行股份有限公司


法定代理人  利明献  


相  對  人  
即  債權人  臺灣銀行股份有限公司


法定代理人  許志文  
代  理  人  林淑女  
相  對  人  
即  債權人  台北富邦商業銀行股份有限公司

法定代理人  程耀輝  


上列當事人因消費者債務清理事件聲請清算，本院裁定如下：
    主  文
債務人趙月華自中華民國一百一十一年九月八日下午四時起開始
清算程序。
命司法事務官進行本件清算程序。
    理  由
一、按債務人不能清償債務或有不能清償之虞者，得依本條例所
     定更生或清算程序，清理其債務；債務人對於金融機構負
    債 務者，在聲請更生或清算前，應向最大債權金融機構請
    求協 商債務清償方案，或向其住、居所地之法院或鄉、鎮
    、市、區調解委員會聲請債務清理之調解，消費者債務清理
    條例（下稱消債條例）第3條、第151條第1項分別定有明文
    。此係採前置協商主義，是債務人於協商程序中，自應本於
    個人實際財產及收支狀況，依最大誠信原則，商討解決方案
    。如終究不能成立協商，於聲請更生或清算時，法院審酌上
    開條文所謂「不能清償或有不能清償之虞」，允宜綜衡債務
    人全部收支、信用及財產狀況，評估是否因負擔債務，而不
    能維持人性尊嚴之最基本生活條件，所陳報之各項支出，是
    否確屬必要性之支出，如曾有協商方案，其條件是否已無法
    兼顧個人生活之基本需求等情，為其判斷之準據。又法院開
    始清算程序之裁定，應載明其年、月、日、時，並即時發生
    效力。法院開始更生或清算程序後，得命司法事務官進行更
    生或清算程序，必要時得選任律師、會計師或其他適當之自
    然人或法人1人為監督人或管理人，復為同條例第83條第1項
    、第16條第1項所明定。
二、本件聲請意旨略以：伊積欠債務新臺幣（下同）87萬3337元
    無力清償，前曾與債權人達成消債條例前置協商，惟最終無
    法繼續清償而毀諾。伊顯有不能清償之情形，復未經法院裁
    定開始清算程序或宣告破產，爰向本院聲請清算等語。
三、經查：
　㈠債務人係消債條例所稱之消費者：
　　按本條例所稱消費者，指5年內未從事營業活動或從事小規
    模營業活動之自然人；前項小規模營業指營業額平均每月20
    萬元以下者，消債條例第2條第1、2項定有明文。又消債條
    例第2條第1項所稱5年內從事小規模營業活動，係指自聲請
    更生或清算前1日回溯5年內，有反覆從事銷售貨物、提供勞
    務或其他相類行為，以獲取代價之社會活動，依其5年內營
    業總額除以實際經營月數之計算結果，其平均營業額為每月
    20萬元以下者而言，例如：平均月營業額未逾20萬元之計程
    車司機、小商販等即屬之（參照辦理消費者債務清理事件應
    行注意事項第1點）。債務人陳稱其自民國89年至108年1月
    止曾與友人開設臺北市私立學元文理短期補習班（下稱學元
    補習班），每月平均營業額約為7萬元等語（見本院卷第171
    頁）。查債務人為學元補習班之合夥人，學元補習班於106
    、107年度之營業額分別為71萬834元、36萬5510元，學元補
    習班業於108年1月21日註銷等情，此有財政部臺北國稅局11
    1年7月19日財北國稅審二字第1112017053號函、臺北市補習
    班資訊管理系統查詢結果在卷可稽（見本院卷第271-276、2
    85頁），堪認債務人於聲請本件清算前5年迄至108年1月止
    ，從事經營補習班營業活動之每月營業額未逾20萬元，自屬
    消債條例第2條第2項規定之從事小規模營業活動之自然人，
    應屬一般消費者，先予敘明。
  ㈡債務人符合消債條例第151條第7項但書「因不可歸責於己之
    事由，致履行顯有重大困難」之規定：
　⒈債務人前於108年間與最大債權銀行國泰世華商業銀行股份有
    限公司（下稱國泰世華銀行）達成消債條例前置協商，約定
    自108年5月起，分180期，每月還款3967元，惟債務人於110
    年4月16日毁諾等情，此有國泰世華銀行111年2月15日陳報
    狀在卷可佐（見本院卷第143-155頁）。按消債條例第151條
    第5項但書規定所稱「因不可歸責於己之事由，致履行顯有
    重大困難」之情形，僅須於法院就更生或清算之聲請為裁判
    時存在，即與該項但書之規定相符。至債務人於履行顯有重
    大困難之事由發生前有無違約不履行行為，與該事由是否不
    可歸責於債務人之判斷尚屬無涉（司法院民事廳98年第1期
    民事業務研究會第26號之研審小組意見參照）。故本院須審
    究債務人於聲請清算時是否有「不可歸責於己事由，致履行
    顯有重大困難」之情事。
  ⒉債務人於111年1月17日聲請本件清算，債務人陳稱其現無工
    作收入，係賴其子女方○傑、方○瑩每月各提供約2000元之扶
    養費維生，並提出收入切結書為證（見本院卷第191頁），
    而債務人現年已69歲，已逾勞動基準法所定強制退休年齡，
    故債務人主張堪以採信，是本院即以債務人子女提供之扶養
    費每月4000元作為聲請清算時清償能力之依據。
　⒊債務人主張其個人必要生活費用以消債條例第64條之2第1項
    規定，依臺北市最低生活費之1.2倍計算。查債務人之住所
    地位於臺北市，此有其戶籍謄本在卷可稽（見本院卷第55頁
    ）。又臺北市111年度每人每月最低生活費之1.2倍為2萬241
    8元，本院即以此數額作為債務人聲請清算時之個人必要生
    活費用。
　⒋債務人另主張需扶養其配偶方○里，每月負擔之扶養費為1萬6
    01元等語（見本院卷第64頁）。惟債務人既自陳現無工作收
    入，尚仰賴其子女提供扶養費，難認猶有資力扶養其配偶，
    債務人復未舉證證明方○里有受扶養之必要、債務人確有給
    付方○里扶養費，是其主張支出配偶方○里之扶養費每月1萬6
    01元，應不予採認。　
　⒌從而，債務人現每月收入4000元，扣除個人必要生活費用2萬
    2418元後，已入不敷出，遑論支付每月3967元之還款方案，
    應認債務人毀諾實有不可歸責之事由，應仍得聲請清算。
  ㈢債務人收入部分：
　　債務人陳稱伊自聲請清算前2年迄今無工作收入，係賴其子
    女方○傑、方○瑩每月各提供約2000元之扶養費維生，並提出
    收入切結書為證（見本院卷第191頁）。惟依債務人109年度
    綜合所得稅各類所得資料清單所載，債務人於該年度自行動
    學習科技股份有限公司領有薪資所得1750元、自中國鋼鐵股
    份有限公司領有股利所得2元，此亦應計入聲請清算前2年間
    之可處分所得。是債務人於清算聲請前2年間之可處分所得
    總計為9萬7752元（計算式：〈2000元＋2000元〉×24月＋1750元
    ＋2元＝9萬7752元）；至清算聲請後，債務人仍領有其子女給
    付之扶養費每月4000元，本院爰以此作為核算債務人現在償
    債能力之基礎。
　㈣債務人支出狀況：
　　債務人主張其個人必要生活費用以消債條例第64條之2第1項
    規定計算，另需扶養其配偶方○里，債務人個人及方○里之必
    要生活費用均以臺北市最低生活費之1.2倍計算。查債務人
    之住所地位於臺北市，臺北市109、110年度每人每月最低生
    活費之1.2倍分別為2萬406元、2萬1202元，是債務人於本件
    清算聲請前2年之個人必要生活費用支出總計為49萬9296元
    （計算式：2萬406元×12月＋2萬1202元×12月＝49萬9296元）
    ，債務人於本件清算聲請後之每月必要生活費用支出，則以
    臺北市111年度每人每月最低生活費之1.2倍即2萬2418元計
    算。至債務人主張支出配偶方○里之扶養費部分，應不予認
    列，已如前述。
  ㈤債務人之財產狀況：
　　債務人名下另有國泰世華銀行存款35元、太平洋建設股份有
    限公司股票8股、中國鋼鐵股份有限公司股票4股、第一金人
    壽保險股份有限公司保單1張等財產，別無其他財產等情，
    此有其全國財產稅總歸戶財產查詢清單、國泰世華銀行存摺
    封面和內頁影本、保管帳戶客戶餘額表、保單在卷足憑（見
    本院卷第27、181、193-197、215-219頁）。　　
　㈥準此，債務人未清償債務總額為91萬5159元，此有國泰世華
    商業銀行股份有限公司111年2月15日陳報狀、花旗（台灣）
    商業銀行股份有限公司111年2月15日陳報狀、玉山商業銀行
    股份有限公司111年2月14日陳報狀、中國信託商業銀行股份
    有限公司111年2月14日陳報狀、臺灣銀行股份有限公司111
    年2月18日陳報狀、台北富邦商業銀行股份有限公司111年2
    月17日陳報狀在卷可稽（見本院卷第117-166頁）。而以債
    務人每月可處分所得4000元扣除個人必要生活費用2萬2418
    元後，已無餘額，堪認債務人客觀上經濟狀況已有不能清償
    債務之虞，而有藉助清算制度調整其與債權人間之權利義務
    關係而重建其經濟生活之必要，自應許債務人得藉由清算程
    序清理債務。
四、綜上所述，債務人係一般消費者，且依其收支及財產狀況，
    有藉助清算制度調整其與債權人間之權利義務關係而重建其
    經濟生活之必要；本院審酌債務人尚有於郵局及彰化銀行之
    存款等財產可充清算財團，應有清算實益；且債務人並未經
    法院裁定開始清算程序或宣告破產，復查無消債條例第6條
    第3項、第8條或第82條第2項所定駁回清算聲請之事由存在
    ，則債務人聲請清算，核屬有據，應予准許，並依首揭規定
    命司法事務官進行本件清算程序。
五、爰裁定如主文。
中　　華　　民　　國　　111 　年　　9 　　月　　8 　　日
　　              民事第二庭    法　官　李子寧
以上正本係照原本作成。
本裁定不得抗告。
本件裁定已於111年9月8日下午4時公告。
中　　華　　民　　國　　111 　年　　9 　　月　　8 　　日
　　　　　　　　　              書記官  黃幸雪